【裁判字號】    97,台上,6727
【裁判日期】    971225
【裁判案由】    違反公職人員選舉罷免法
【裁判全文】
最高法院刑事判決            九十七年度台上字第六七二七號
上  訴  人  甲○○
            乙○○
                    61號
上列上訴人等因違反公職人員選舉罷免法案件，不服台灣高等法
院台中分院中華民國九十七年十一月五日第二審判決（九十七年
度選上訴字第一八六三號，起訴案號：台灣台中地方法院檢察署
九十七年度選偵字第一二、一七、三五、五二號），提起上訴，
本院判決如下：
    主  文
原判決撤銷，發回台灣高等法院台中分院。
    理  由
本件原判決認定：上訴人甲○○為第六屆立法委員，並與丙○○
同為民國九十七年一月十二日投票之第七屆立法委員選舉，台中
縣第三選區之候選人，上訴人乙○○為甲○○之弟，負責甲○○
在競選期間之文宣事務。九十六年十一月間，甲○○因（涉嫌）
向案外人陳連吉賄選（新台幣《下同》五萬元）時遭錄音、錄影
，而被檢舉偵辦中（嗣該案經檢察官提起公訴後，業經第一審判
決無罪，上訴於第二審審理中），甲○○唯恐選情有變，竟夥同
乙○○，共同意圖使對手丙○○不當選，由乙○○指示不知情之
群御廣告企業有限公司（下稱群御公司）負責人洪博修、員工王
遠謀、余有順，自九十六年十二月十八日起先後製作載有「現在
簡〤棟的奧步又來了，假錄影帶加假錄音帶，剪接合成設局陷害
甲○○」（下稱第一份文宣）及「根據可靠消息，簡〤棟陣營找
地下非法光碟工廠燒錄數萬片抹黑光碟，『即將』大量散播，意
圖使人不當選」（下稱第二份文宣）等不實事實之文宣，由不知
情之印刷廠人員印製後，再委由不知情之報社人員於九十六年十
二月二十日以夾報方式發放第二份文宣，及於同年月二十一或二
十二日以夾報方式發放第一份文宣，接續向該第三選區之不特定
選民發放，各約八千份而散布之，足以影響公眾對於丙○○品德
操守判斷之正確性、選舉過程之純淨性，並足以生損害於丙○○
之名譽等情。因而撤銷第一審諭知上訴人等無罪之判決，依接續
犯，改判論處上訴人等共同意圖使候選人不當選，以文字散布不
實之事，足以生損害於公眾及他人罪刑，固非無見。
惟查：(一)、公職人員選舉罷免法第一百零四條之意圖使候選人當
選或不當選罪，係以行為人在主觀上有使候選人當選或不當選之
犯意，在客觀上有以文字、圖畫、錄音、錄影、演講或他法，散
布謠言或傳播不實之事，足以生損害於公眾或他人者，為構成要
件。所謂「謠言」或「不實之事」，係指該「捏造之語」或「虛
構之事」，其內容出於故意虛捏者而言，倘有合理之懷疑，致誤
認有此事實而為散布或傳播時，因欠缺犯罪之故意，仍不成立本
罪。依據卷內資料，本件文宣之緣起係因甲○○收受案外人陳連
吉所交付之五萬元時，遭秘密證人Ｃ１錄音、錄影，對方陣營之
候選人丙○○由民進黨籍之段宜康陪同，召開記者會，播放該錄
音，指稱甲○○向陳連吉賄選（指摘該五萬元係買票不成之退款
）；甲○○陣營則認為該五萬元係陳連吉捐贈給甲○○之政治獻
金，對方如此渲染，恐選情有變，乙○○乃委託群御公司製作文
宣，以為反擊。其中第一份文宣雖載有「現在簡〤棟的奧步又來
了，假錄影帶加假錄音帶，剪接合成設局陷害甲○○」等字樣，
惟上訴人等已辯稱段宜康陪同丙○○召開記者會時，段宜康公開
表示該聲音、影像是經過「合成」的，並提出從電視新聞翻拍之
照片為證。該新聞畫面為段宜康在發言，字幕上則載有「聲音（
ＭＰ３錄）跟影像（監視畫面），大家看到的是經過合成的」等
內容（見第一審卷第六十一頁、第六十四頁至第六十六頁）。嗣
後該錄音、錄影經鑑定結果，雖不能證明有剪接情形，惟當時選
情緊繃，在瞬息萬變之情況下，乙○○未經確實查證，即依據丙
○○、段宜康召開記者會之新聞報導，製作前揭文宣，予以反擊
，固有未當。但能否據此即認為純屬故意捏造、虛構，而毫無合
理之懷疑？亦非無研求餘地。原審未斟酌上情，即遽行判決，自
嫌速斷。(二)、證據雖已調查而其內容尚未明瞭者，即與未經調查
無異，如遽行判決，仍屬應於審判期日調查之證據而未予調查。
甲○○始終否認曾參與製作文宣，辯稱所有文宣均交由乙○○負
責處理，且不曾在文宣上簽名。原判決亦認定「乙○○負責甲○
○在競選期間之文宣事務」。又乙○○始終供述，本件係由伊與
群御公司簽訂製作文宣之契約，有關文宣內容並未經過甲○○，
均由伊全權處理，並提出契約書影本為證（見選偵字第一二號卷
第三十八頁至第四十頁），至於第二份文宣上雖有甲○○之簽名
，但係誤用電腦檔案內之簽名式樣，實際上未經甲○○過目、簽
名（按第一份文宣並無甲○○之簽名）。另證人即群御公司之負
責人洪博修及該公司參與製作文宣之職員王遠謀、余有順且分別
結證：「我派王遠謀、余有順過去，……乙○○會提供題材給駐
點那二人，……做完文宣乙○○負責審稿，我們祇有對單一窗口
，就是乙○○，……是跟乙○○締約（洪博修證詞）」、「總部
把資料給我們，……最後是拿給乙○○定稿，……（甲○○）沒
有跟我們交代過文宣的事（王遠謀證詞）」、「我負責完稿，做
完之後我會先交給王遠謀，王遠謀再交給乙○○，……（製作過
程甲○○）有進來說我們辛苦了，沒有指示內容要怎麼做（余有
順證詞）」（見選偵字第一二號卷第二十九頁、第三十頁、第四
十四頁）。以上事證如果無訛，則甲○○所辯未參與製作文宣，
乙○○供述第二份文宣上之簽名，係誤用甲○○在電腦檔案內之
簽名式樣，是否屬實？即攸關甲○○有無參與製作第二份文宣，
而與甲○○之利益有重大關係，基於公平正義之維護，自有究明
之必要。乃原審並未傳訊洪博修、王遠謀、余有順，以調查第二
份文宣上之簽名是否誤用電腦內之簽名檔案，即逕認「縱使甲○
○未在第一份文宣上簽名，然其對於第二份文宣內容已知悉並簽
名，……自難諉為不知」（見原判決第七頁第十七行至第十九行
），亦嫌率斷。(三)、公職人員選舉罷免法第一百零四條所規定之
「散布謠言或傳播不實之事」，係指已為「散布」或「傳播」而
言。又有罪之判決書，應於理由內記載認定犯罪事實所憑之證據
及其認定之理由，刑事訴訟法第三百十條第一款定有明文。原判
決事實雖記載，上訴人等「接續向該第三選區之不特定選民發放
上開二份文宣各約八千份而散布之，足以影響……」。但並未於
理由說明，上訴人等已經「散布」（依法條規定應為「傳播」）
該二份文宣「各約八千份」，所憑之證據及其認定之理由，亦有
理由不備之違誤。(四)、公職人員選舉罷免法第一百零四條係規定
：「意圖使候選人當選或不當選，以文字、圖畫、錄音、錄影、
演講或他法，散布謠言或傳播不實之事，足以生損害於公眾或他
人者」為成立要件。其行為分為「散布謠言」或「傳播不實之事
」二種態樣，所謂「散布不實之事」，並非該罪之成立要件。原
判決主文諭知上訴人等共同「意圖使候選人不當選，以文字『散
布不實之事』，足以生損害於他人，……」；事實亦記載，上訴
人等「散布不實」之文宣。其宣示之主文、認定之事實，均與法
條所規定之構成要件不相適合，亦有違誤。以上或為上訴意旨指
摘所及，或為本院得依職權調查之事項，應認原判決有撤銷發回
更審之原因。原判決說明上訴人等不另為無罪諭知部分，基於審
判不可分原則，併予發回。
據上論結，應依刑事訴訟法第三百九十七條、第四百零一條，判
決如主文。
中    華    民    國  九十七  年   十二   月  二十五  日
                      最高法院刑事第七庭
                          審判長法官  謝  俊  雄
                                法官  陳  世  雄
                                法官  魏  新  和
                                法官  吳  信  銘
                                法官  徐  文  亮
      本件正本證明與原本無異
                                      書  記  官
中    華    民    國  九十七  年   十二   月  二十九  日
                                                      Ｑ


司法院資訊處製作；財團法人民間司法改革基金會備份。
